臺灣南投地方法院民事判決
109年度訴字第520號
原      告  高聰賢  
            高聰仁  
            高淑華  
            高瓊華  
共      同
訴訟代理人  陳豐年律師
被      告  王銘佶  
訴訟代理人  黃士哲律師
被      告  賴明福  
上列當事人間請求損害賠償事件，本院於民國111年8月4日言詞
辯論終結，判決如下：
    主      文
被告應連帶給付原告高聰賢及高聰仁各新臺幣8萬9,170元、高淑
華及高瓊華各新臺幣2萬7,453元，及均自民國109年9月19日起至
清償日止，按週年利率百分之5計算之利息。
原告其餘之訴駁回。
本判決第1項得假執行。但被告如以新臺幣8萬9,170元各為原告
高聰賢、高聰仁預供擔保，如以新臺幣2萬7,453元各為原告高淑
華、高瓊華預供擔保，各得免為假執行。
原告其餘假執行之聲請駁回。
    事實及理由
壹、程序事項
　　當事人死亡者，訴訟程序在有繼承人、遺產管理人或其他依
    法令應續行訴訟之人承受其訴訟以前當然停止；前開規定，
    於有訴訟代理人時不適用之，民事訴訟法第168條、第173條
    本文定有明文。又訴訟代理人之訴訟代理權以一審級為限，
    於當事人死亡後，其訴訟代理權於該審級終局判決送達時始
    歸消滅，訴訟程序自斯時方停止中斷，不因是否受有特別委
    任而異（最高法院31年度上字第1149號、106年度台抗字第7
    91號裁定意旨參照）。經查：原告高聰賢於訴訟程序中之民
    國111年7月17日死亡（見本院卷第271頁之除戶謄本），惟
    因其有委任訴訟代理人，故訴訟程序不當然停止，本院仍得
    為言詞辯論及終局判決。
貳、實體事項
一、原告主張略以：　
　㈠坐落南投縣○○鎮○○段00○0○00○000地號土地上之同段75建號即
    門牌號碼同鎮芬草路1段92號之建物（下稱系爭建物），原
    為原告父親所有，嗣於104年11月24日經原告辦理分割繼承
    登記而分別共有，應有部分比例如附表所示。
　㈡被告均為魚販。被告王銘佶約於80年間前後起，即向原告（
    由高聰賢代理其餘原告）承租系爭建物自西往東數來之「第
    1間倉庫」（下稱第1間倉庫），並在該第1間倉庫內第3間房
    間處，設置冷凍庫1台（下稱系爭冷凍庫），供冰存魚貨使
    用。被告賴明福約於90年間前後間起，向被告王銘佶承租系
    爭冷凍庫的2分之1，供冰存魚貨使用。於斯時起，即由被告
    共同使用系爭冷凍庫，並共同分擔系爭冷凍庫之保養費。
  ㈢被告均知悉系爭冷凍庫自80年間至108年間已有20幾年，本應
    注意該冷凍庫電源線路使用安全性，且隨時或定期檢修、維
    護、更換系爭冷凍庫電源線路及加裝電源線路外層防護，以
    避免電線短路起火，致生引燃倉庫內易燃物之危險；惟被告
    無不能注意之情事，竟疏未注意及此，而未隨時或定期檢修
    、維護、更換系爭冷凍庫電源線路及加裝電源線路外層防護
    ，致於108年2月18日14時36分許，系爭冷凍庫之電源線路短
    路起火，引燃該冷凍庫之隔板內泡棉，而擴大延燒至系爭建
    物西往東數來第1至4間倉庫，致第1間倉庫之鐵皮屋頂、其
    餘3台冷凍庫燒損，第2間倉庫之天花板、客廳、房內物品燒
    損；第3間倉庫之鐵皮屋頂受燒變色嚴重、其內冷凍庫1台內
    側區域中央受燒塌陷；第4間倉庫之鐵皮屋頂中央鐵皮隔熱
    泡棉受燒燒失、兩側受燒燻黑（下稱系爭火災事故），進致
    原告須支出修繕工程費用新臺幣（下同）209萬5,800元。被
    告因系爭火災事故經本院刑事庭以109年度易字第59號判決
    被告均犯失火燒燬住宅、建築物等以外之物罪確定在案（下
    稱系爭刑案）。
　㈣原告就系爭建物之應有部分比例既如附表所示，則其等所受
    損害額分別為原告高聰賢及高聰仁各80萬1,224元（計算式
    ：209萬5,800元×3,823/萬＝80萬1,224元；元以下四捨五入
    ）、原告高淑華及高瓊華各24萬6,676元（計算式：209萬5,
    800元×1,177/萬＝24萬6,676元；元以下四捨五入）。
　㈤爰依民法第434條、第184條第1項前段、第2項、第185條第1
    項等規定，提起本件訴訟，並聲明：被告應連帶給付原告高
    聰賢、高聰仁各80萬1,224元、高淑華、高瓊華各24萬6,676
    元，及均自109年9月19日起至清償日止，按週年利率百分之
    5計算之利息；願供擔保，請准宣告假執行。
二、被告抗辯略以：
　㈠系爭火災事故之發生，被告是否有過失，已屬有疑；且依民
    法第434條規定及最高法院見解，承租人於有重大過失時，
    始負契約及侵權賠償責任，原告未能證明被告有重大過失。
　㈡原告尚未進行修繕、實際支出維修費用，自未能證明其因系
    爭火災事故之發生，確受有209萬5,800元之損害。系爭建物
    乃磚造房屋，耐用年數為25年，於系爭火災事故發生時，應
    據此計算扣除折舊。
　㈢被告賴明福另抗辯：原告與其無租賃關係存在，不得依民法
    租賃契約之規定向其求償，或依該規定令其與被告王銘佶連
    帶負契約賠償責任。系爭建物隨使用時間之經過，本會有相
    應之破損，乃所有人應負擔之成本，不得向其求償。
  ㈣並聲明：原告之訴及假執行之聲請均駁回；如受不利判決，
    院供擔保，請准宣告免為假執行。
三、兩造不爭執事項：
　㈠坐落南投縣○○鎮○○段00○0○00○000地號土地上之同段75建號即
    門牌號碼同鎮芬草路1段92號之建物（即系爭建物），於104
    年11月24日經原告辦理分割繼承登記而分別共有，應有部分
    比例如附表所示。
  ㈡被告均係魚販。被告王銘佶約於80年間前後起，即向高聰賢
    承租位於系爭建物自西邊數來之「第1間倉庫」，並在第1間
    倉庫內第3間房間處，設置冷凍庫1台（即系爭冷凍庫），供
    冰存魚貨使用。被告賴明福嗣向被告王銘佶承租系爭冷凍庫
    的2分之1，供冰存魚貨使用。於斯時起，即由被告共同使用
    系爭冷凍庫，並分擔系爭冷凍庫之保養費。
  ㈢系爭冷凍庫於108年2月18日14時36分許，因電源線路短路起
    火，致系爭冷凍庫隔板內泡棉燃燒，進而擴大延燒至系爭建
    物西往東數來第1至4間倉庫，致第1間倉庫之鐵皮屋頂、其
    餘3台冷凍庫燒損，第2間倉庫之天花板、客廳、房內物品燒
    損；第3間倉庫之鐵皮屋頂受燒變色嚴重、其內冷凍庫1台內
    側區域中央受燒塌陷；第4間倉庫之鐵皮屋頂中央鐵皮隔熱
    泡棉受燒燒失、兩側受燒燻黑（即系爭火災事故）。
四、兩造爭執事項：
  ㈠被告就系爭火災事故之防止，是否未盡法定應有注意義務？
    有無過失存在？
  ㈡原告因系爭火災事故所受損害之數額為何？得請求賠償之金
    額為何？
　㈢原告得否請求被告連帶賠償如聲明所示之金額？
五、本院之判斷：
　㈠租賃物因承租人之重大過失，致失火而毀損、滅失者，承租
    人對於出租人負損害賠償責任，民法第434條定有明文。民
    法上所謂過失，為注意之欠缺，過失之有無，應以其欠缺注
    意之程度為標準，可分為抽象的過失、具體的過失，及重大
    過失三種；抽象的過失，以是否欠缺應盡善良管理人之注意
    （即依交易上一般觀念，認為有相當知識經驗及誠意之人應
    盡之注意）定之；具體的過失，則以是否欠缺應與處理自己
    事務為同一之注意定之；重大的過失，則以是否顯然欠缺普
    通人之注意定之；苟非欠缺其注意，即不得謂之有過失（最
    高法院42年度台上字第865號、95年度台上字第89號判決意
    旨參照），是前開民法第434條所謂重大過失，係指顯然欠
    缺普通人應盡之注意而言，承租人之失火，縱因欠缺善良管
    理人之注意所致，而於普通人應盡之注意無欠缺者，不得謂
    有重大過失（最高法院22年度上字第2558號判決意旨參照）
    。
　㈡因故意或過失，不法侵害他人之權利者，負損害賠償責任。
    違反保護他人之法律，致生損害於他人者，負賠償責任；但
    能證明其行為無過失者，不在此限，民法第184條第1項前段
    、第2項亦有明文。又承租人之失火責任，以其有重大過失
    為限，始對出租人負損害賠償責任，乃前開民法第434條所
    明文，是於承租人僅具輕過失時，出租人非但不得依民法第
    434條契約責任規定，請求承租人賠償其損害，亦不得依民
    法第184條第1項等侵權行為規定，請求賠償之（最高法院22
    年度上字第1311號判決意旨參照）。又租賃店面因承租人失
    火而焚毀其一部者，出租人於請求承租人賠償損害時，須證
    明承租人有重大過失（最高法院26年度鄂上字第460號判決
    意旨參照）。可知，租賃物因承租人失火而毀損者，僅於「
    承租人」有「重大過失」時，出租人始得向其請求損害賠償
    ，縱出租人係以民法第184條等侵權行為規定為其請求權基
    礎，或承租人係將租賃物用於營業目的，均無不同；是以，
    原告主張被告將租賃物用於營業目的時，即無前開最高法院
    22年度上字第1311號判決意旨之適用，於具抽象輕過失時，
    即對出租人負損害賠償責任等等（見附民卷第13至15頁），
    尚非可採。
　㈢租賃物為房屋者，除有反對之約定外，承租人得將租賃物一
    部分轉租於他人，民法第443條第1項但書定有明文。又承租
    人之失火責任，以其有重大過失為限，始對出租人負損害賠
    償責任，乃前開民法第434條所明文，如出租人非租賃物所
    有人，而經所有人同意出租者，亦以承租人有重大過失為限
    ，始對所有人負損害賠償責任（最高法院76年度台上字第19
    60號判決意旨參照）。可知，於出租人非所有人，惟係有權
    出租與承租人時，僅在承租人就失火有重大過失時，所有人
    始得依民法第184條等侵權行為規定向承租人請求損害賠償
    ；同理，於承租人雖非所有人，惟將所租賃房屋一部分有權
    轉租與次承租人或提供與第三人使用時，亦僅在「次承租人
    」或該「第三人」就失火有「重大過失」時，所有人始得依
    民法第184條等侵權行為規定向次承租人或該第三人請求損
    害賠償。
　㈣數人共同不法侵害他人之權利者，連帶負損害賠償責任；不
    能知其中孰為加害人者，亦同，民法第185條第1項分別定有
    明文。又民事上之共同侵權行為與刑事上之共同正犯，其構
    成要件並不完全相同，共同侵權行為人間不以有意思聯絡為
    必要，苟數人因過失不法侵害他人之權利，各行為人之過失
    行為，均為其所生損害之共同原因，即所謂行為關連共同，
    亦足成立共同侵權行為，依民法第185條第1項前段之規定，
    各過失行為人對於被害人應負全部損害之連帶賠償責任（最
    高法院67年度台上字第1737號判決意旨參照）。
　㈤原告主張被告就系爭火災事故之發生，具重大過失，且有違
    反保護他人之法律等情況等語，固為被告所否認，惟查：
　⒈依建築法第77條第1項前段規定，建築物所有權人、使用人應
    維護建築物合法使用與其構造及設備安全；倘違反前開規定
    ，除得依同法第91條第1項第2款規定科處行政罰鍰及其他行
    政禁制處分外，亦得依同法第94條規定科處刑事罰；顯見前
    開建築法規定，屬民法第184條第2項所稱之保護他人之法律
    （臺灣高等法院臺中分院107年度重上字第116號判決意旨參
    照）。
　⒉被告共同使用系爭冷凍庫，並分擔系爭冷凍庫之保養費，已
    如前述，均屬第1間倉庫內第3間房間之使用人，依前開建築
    法第77條1項規定，均負有管理維護其內設備即系爭冷凍庫
    安全之注意義務。
　⒊衡以，系爭冷凍庫於80年前後間即已設立，亦如前述，迄系
    爭火災事故發生之108年間，使用已達20幾年之久，設備業
    屬老舊，復置放在老鼠經常聚集之市場周邊，電源線披覆易
    遭囓咬，就此情況均為被告所知悉等節，亦經被告於系爭刑
    案警詢及審理時自陳明確（見系爭刑案警卷第4至5、11頁、
    審理卷第95頁）；堪認系爭冷凍庫因老舊、壓縮機長期震動
    、運作溫度偏高、老鼠囓咬等因素，極易造成電源線路披覆
    劣化、破損，進而引發火災，應為一般普通人所能具備之認
    知。
　⒋參以，親至系爭火災事故現場勘查及鑑定之南投縣消防局第
    一大隊隊員莊松吉於系爭刑案審理時證稱：「（像這樣的狀
    況一般使用者要如何去避免這樣絕緣被覆的問題所造成的狀
    況？）線路的外面可以再加保護管，老鼠也不會直接咬到電
    源線路。（除了老鼠咬之外，你另外講的壓縮機過熱的情形
    如何避免？）它牽的線路如果是被覆在壓縮機的上面，它可
    能因長期振動像桌腳這樣一直去摩擦，所以它被覆的線路也
    是要去巡看有沒有固定好的被覆。（所以還是要靠定期巡視
    的方式？）對，因為壓縮機它的老舊它的功率就會越來越差
    ，整條線路的負荷可能也會造成它劣化」等語（系爭刑案審
    理卷第258至259頁）；足認被告能透過對系爭冷凍庫之電源
    線路加裝外層防護，及定期維修、保養、更換等方式，以防
    止電源線披覆劣化、破損，進而避免引起火災，亦係一般普
    通人所能採取之注意防範手段。
　⒌然而，被告王銘佶於系爭刑案審理中陳稱：本件沒有更換過
    電源線路等語明確（系爭刑案審理卷第322頁）。被告賴明
    福於系爭刑案中固答辯稱：其有請森源冷凍行老闆洪森田保
    養，其自身也有在看電源線路，外表看起來沒問題等等，惟
    依洪森田於系爭刑案審理時證稱：冷凍庫(指系爭冷凍庫)是
    80年前後向其購買的，壓縮機、配電箱也是其設置的，電線
    則是水電配的；系爭冷凍庫有問題的話，都是被告王銘佶叫
    其去處理；其最後1次去維修，是於105年間去更換冷凍庫已
    生鏽爛掉的門，沒有更換或更動到線路，且在該次換門之前
    ，均沒有去檢查電源線路，在該次換門之後，也沒有去維修
    或保養，被告均是自己清洗散熱片等語（系爭刑案審理卷第
    149至154頁）。顯見被告於系爭火災事故發生前之數年間，
    均未定期委請相關專業人士，在系爭冷凍庫之電源線路外層
    加裝相應之防護措施，及定期就系爭冷凍庫之電源線路為適
    當之檢查、維修、保養，以確保系爭冷凍庫之運作安全性，
    而未盡其應負之前開注意義務。
　⒍況且，系爭冷凍庫係因電源線路短路起火，致系爭冷凍庫隔
    板內泡棉燃燒，進而擴大延燒至系爭建物西往東數來第1至4
    間倉庫，已如前述。又依南投縣政府消防局火災原因調查鑑
    定書記載：起火原因係第1間放置冷凍庫區域第3個冷凍庫（
    賴明福及王銘佶共同持有）電源線路短路起火，引燃冷凍庫
    隔板泡棉進而擴大延燒，故起火原因以電氣因素致災之可能
    性較大等語（見系爭刑案警卷第66頁）；又該局109年9月15
    日投消調字第1090014419號函記載：本火災案係因電氣因素
    起火可能性如下：㈠冷凍庫於88年使用至今約20年（函文誤
    算為約30年），電源線路披覆可能劣化，造成正負極導線互
    相接觸進而引起火災。㈡冷凍庫電源線路可能因本身冷凍櫃
    壓縮機運作時長期震動造成電源線路披覆劣化破損進而引起
    火災。㈢老舊冷凍庫壓縮機運作時，因壓縮機老舊運作時溫
    度偏高，電源線路離壓縮機近，導致電源線路披覆劣化進而
    引起火災。㈣使用人暨火場相關人描述，市場常看到老鼠出
    沒，電源線路遭老鼠嚙咬披覆破損進而引起火災等語（見系
    爭刑案審理卷第66頁卷第203頁）。足見系爭火災事故之發
    生，確係被告欠缺所應負擔前開注意義務所導致。
　⒎從而，被告均欠缺普通人應盡及能盡之注意，具重大過失存
    在，且已違反建築法第77條第1項前段之保護他人之法律，
    並均為系爭火災事故發生之共同原因，具「行為關聯共同」
    ，是被告就原告因系爭火災事故所生損害，自應負擔共同侵
    權之連帶賠償責任。
　㈥負損害賠償責任者，除法律另有規定或契約另有訂定外，應
    回復他方損害發生前之原狀；第1項情形，債權人得請求支
    付回復原狀所必要之費用，以代回復原狀，民法第213 條第
    1、3項定有明文。又損害賠償，除法律另有規定或契約另有
    訂定外，應以填補債權人所受損害及所失利益為限，同法第
    216條第1項亦定有明文。不法毀損他人之物者，被害人得請
    求賠償其物因毀損所減少之價額，民法第196條定有明文。
    而物被毀損時，被害人除得依民法第196條請求賠償外，並
    不排除民法第213條至第215條之適用，依民法第196條請求
    賠償物被毀損所減少之價額，得以修復費用為估定之標準，
    但以必要者為限（例如：修理材料以新品換舊品，應予折舊
    )。至被害人如能證明其物因毀損所減少之價額，超過必要
    之修復費用時，就其差額，仍得請求賠償（最高法院77年度
    第9次民事庭會議決議㈠意旨參照）。
　㈦原告主張其因系爭火災事故，受有須支出修復費用209萬5,80
    0元之財產上損害等等，為被告所否認，經查：
　⒈原告因系爭火災事故，致須支出修繕工程費用（含稅）209萬
    5,800元〔包括清潔工程2萬6,250元、其餘修繕工程206萬9,5
    50元；未區分零件、工資〕之事實，有振輝工程蓋有統一發
    票專用章之估價單1紙可證（見附民卷第19頁），而受有財
    產上損害，應堪認定。
　⒉再者，被告抗辯系爭建物本體及裝潢自興建使用起，至系爭
    火災事故發生時，已逾40年等語，業經原告自認（見本院卷
    第121頁），被告復抗辯系爭建物為磚構造建物等語，核與
    系爭建物照片相符（見系爭刑案警卷第129至131頁)，亦為
    原告所未爭執，均應以之為真實。從而，前開清潔工程以外
    之其餘修繕工程費用206萬9,550元，依行政院所頒「固定資
    產耐用年數表」及「固定資產折舊率表」之規定，冷凍倉庫
    用之加強磚造或磚構造廠房（號碼一０一０三之2.或3.）之耐
    用年數為20年或10年，依定率遞減法每年折舊千分之109或2
    06，其最後1年之折舊額，加歷年折舊累計額，總和不得超
    過該資產成本原額之10分之9，而系爭建物興建使用至發生
    系爭火災事故日止，實際使用年數已逾20年，是依上開定率
    遞減法計算並扣除折舊後，應認必要之修繕工程費用金額為
    20萬6,995元（計算式：206萬9,550元x1/10＝20萬6,995元）
    ；再加計前開清潔工程費用2萬6,250元後，應認系爭建物因
    系爭火災事故所致毀壞之必要修繕工程費用金額為23萬3,24
    5元（計算式：20萬6,995元+2萬6,250元＝23萬3,245元）。
　⒊被告固抗辯稱：原告尚未進行修繕、實際支出維修費用，自
    不能以前開估價單，作為系爭建物減少價額之依據等等。然
    而，修復費用得作為被毀損物所減少價額之估定標準，誠如
    前述；再者，前開估價單已將所欲施作之維修項目及價格，
    以表格分別臚列，原告亦就估價單所列之欲施作維修項目，
    與系爭建物受損部分，製成附表加以對照（見本院卷第104
    至105頁），說明及證明修繕及支出之必要性；參以，被告
    除空泛抗辯前詞外，未具體抗辯估價單所列之各項目有何欠
    缺維修必要性或價格合理性等情；從而，被告依據前詞進而
    抗辯原告未能證明其損害額等等，自非可採。
　⒋被告賴銘福復抗辯稱：系爭建物隨使用時間之經過，本會有
    相應之破損，乃所有人應負擔之成本等等。然而，就系爭建
    物所須支出修繕費用，業經本院依固定資產耐用年數表加以
    扣除折舊如前，即已考量被告賴銘福所抗辯意旨；從而，被
    告賴銘福依據前詞進而抗辯其無庸負擔損害賠償責任等等，
    亦非可採。
　⒌參以，原告就系爭建物之應有部分比例如附表所示；系爭建
    物因系爭火災事故所致毀壞之必要修繕工程費用金額為23萬
    3,245元；則原告所受損害額分別為原告高聰賢、高聰仁各8
    萬9,170元（計算式：23萬3,245元×3,823/萬＝8萬9,169.5元
    ；元以下四捨五入），原告高淑華、高瓊華各2萬7,453元（
    計算式：23萬3,245元×1,177/萬＝2萬7,452.9元；元以下四
    捨五入）。
　⒍從而，原告高聰賢、高聰仁各得請求被告連帶賠償8萬9,170
    元，原告高淑華、高瓊華則各得請求被告連帶賠償2萬7,453
    元。
　㈧按給付無確定期限者，債務人於債權人得請求給付時，經其
    催告而未為給付，自受催告時起，負遲延責任。其經債權人
    起訴而送達訴狀，或依督促程式送達支付命令，或為其他相
    類之行為者，與催告有同一之效力，民法第229條第2項定有
    明文。遲延之債務，以支付金錢為標的者，債權人得請求依
    法定利率即週年利率百分之5計算之遲延利息，民法第233條
    第1項本文、第203條亦有明文。經查：原告對被告之損害賠
    償債權，核屬無確定期限之給付，既經原告起訴，而起訴狀
    繕本於109年9月17、18日送達被告（見附民卷之送達證書）
    ，被告迄未給付，應負遲延責任，故原告請求給付自起訴狀
    繕本送達最後一位被告翌日即109年9月19日起至清償日止，
    按週年利率百分之5給付法定遲延利息，洵屬有據。
六、綜上所述，原告依第184條第1項前段、第2項、第185條第1
    項等侵權行為規定，請求被告應連帶給付原告高聰賢及高聰
    仁各8萬9,170元、高淑華及高瓊華各2萬7,453元，及均自10
    9年9月19日起至清償日止，按週年利率百分之5計算之利息
    ，為有理由，應予准許；逾此範圍所為請求，則屬無據，應
    予駁回。
七、本件事證已臻明確，兩造其餘攻擊防禦方法暨舉證，經審酌
    後認與判決結果不生影響，爰不一一論述。
八、本件就原告勝訴部分，所命給付未逾50萬元，依民事訴訟法
    第389條第1項第5款規定，應依職權宣告假執行，原告聲請
    供擔保後准予假執行，核無必要；又依同法第392條第2項規
    定，應依聲請宣告准被告於供相當擔保後，得免為假執行。
    至原告敗訴部分，其假執行之聲請，因訴之駁回而失所依附
    ，應併予駁回。
九、本件為原告所提起之刑事附帶民事訴訟，嗣由本院刑事庭依
    刑事訴訟法第504條第1項規定裁定移送前來，依同條第2項
    規定免繳裁判費；又本件審理期間，亦未滋生其他必要之訴
    訟費用，是無庸為訴訟費用負擔之諭知。
中    華    民    國     111     年    9   月    15   日
                  民事第二庭   法  官  葉峻石
以上正本係照原本作成。
如對本判決上訴，須於判決送達後20日內向本院提出上訴狀。如
委任律師提起上訴者，應一併繳納上訴審裁判費。
中    華    民    國     111     年    9   月    15   日
                               書記官  沈柏樺
附表：
編號 原告 應有部分比例 1 高聰賢 萬分之3,823 2 高聰仁 萬分之3,823 3 高淑華 萬分之1,177 4 高瓊華 萬分之1,177